臺灣高等法院高雄分院民事判決　九十一年度上易字第七三號
　　上　訴　人　 乙○○○
　　訴訟代理人　 甲○
　　被 上訴 人　 丙○○
右當事人間損害賠償事件，上訴人對於中華民國九十一年一月十六日台灣高雄地方法
院九十年度訴字第二七九八號第一審判決提起上訴，本院判決如左：
    主    文
原判決關於駁回上訴人後開第二項之訴部分並訴訟費用之裁判均廢棄。
被上訴人應給付上訴人新台幣伍萬元及自九十年八月十五日起至清償日止，按年息百
分之五計算之利息。
其餘上訴駁回。
第一、二審訴訟費用由上訴人負擔十分之九，餘由被上訴人負擔。
    事    實
甲、上訴人方面：
一、聲明：求為判決：
  (一)原判決廢棄。
  (二)被上訴人應給付上訴人新台幣九十萬元，及自起訴狀繕本送達被上訴人翌日起至
    清償日止，按年息百分之五計算之利息。
  (三)願供擔保請准宣告假執行。
二、陳述：除與原判決記載相同者，予以引用外，補稱：被上訴人於民國九十年一月
    二十八日上午六時許，藉詞上訴人折斷其車輛之雨刷，竟基於傷害之犯意，捉住
    上訴人之雙手在其胸前交叉，並將上訴人壓制在地上長達一小時之久，造成上訴
　　人雙手瘀血、左肩鎖骨脫位及胸骨壓挫傷等傷害，業經鈞院刑事庭判決被上訴人
　　傷害罪刑確定，是被上訴人顯有故意侵害上訴人身體之事實，爰依民法第一百八
　　十四條第一項前段及第一百九十五條第一項之規定，請求被上訴人賠償慰撫金九
　　十萬元，以彌補其精神上所受之創傷。
三、證據：除援用第一審所提之證據外，補提診斷證明書二份、刑事庭筆錄四份為證
    。
乙、被上訴人方面：
一、聲明：求為判決：駁回上訴。
二、陳述：除與原判決記載相同者，予以引用外，補稱：本案係起因於上訴人之犯罪
    行為，被上訴人所為係防衛自己權利之必要行為，連當時在場之里長、鄰長、警
    員均指責上訴人之不是，可見上訴人之名譽並無損失。又被上訴人並無傷害上訴
    人身體之不法意圖，亦不構成侵害上訴人身體之侵權行為。
三、證據：援用第一審所提之證據。
丙、本院依職權調閱本院九十年度上易字第一七六三號、高雄地方法院九十年度易字
    第四七五七號全部刑事卷宗，並向財政部財稅資料中心函查乙○○○及丙○○之
    所有財產資料。
    理    由
一、按在第二審為訴之變更或追加，非經他造同意，不得為之，但民事訴訟法第二百
    五十五條第一項第二款至第六款情形，不在此限；又請求之基礎事實同一者，縱
    於訴狀送達後，原告仍得將原訴變更或追加他訴，無須得被告同意，此觀民事訴
    訟法第四百四十六條第一項、第二百五十五條第一項第二款規定自明，故原告於
    第二審為訴之追加，茍其請求之基礎事實同一，即非法所不許。所謂請求之基礎
    事實同一，係指變更或追加之訴與原訴之主要爭點有其共同性，各請求利益之主
    張在社會生活上可認為同一或關連，而就原請求之訴訟及證據資料，於審理繼續
    進行再相當程度範圍內具有同一性或一體性，得期待於後請求之審理予以利用，
    俾先後兩請求在同一程序得加以解決，避免重複審理，進而為統一解決紛爭者，
    即屬之  (最高法院九十年台抗字第二號裁定參照)。查本件上訴人在原審係以被
    上訴人將其公然壓制在地上，致其名譽受損為由，請求給付慰撫金九十萬元，茲
    在本院又追加主張因被上訴人上開壓制行為致其身體亦受侵害，經核其先後請求
    之基礎事實係屬同一，依前揭說明，自毋庸得被上訴人之同意，即可為之，先予
    敘明。
二、本件上訴人起訴主張：被上訴人於民國  (下同)九十年一月二十八日上午六時許
    ，藉口上訴人正在破壞其所有停放於高雄縣鳳山市○○路○段三七七巷環保公園
    旁，車號ＶＣ－七三○○號客貨兩用車之雨刷，竟基於傷害之犯意，捉住上訴人
    之雙手在其胸前交叉，將上訴人壓制在地上長達一小時之久，造成上訴人雙手瘀
    血、左肩鎖骨脫位、胸骨壓挫傷等傷害，且被上訴人在公眾場所之公園內，將上
    訴人壓制在地上，使眾人圍觀，亦造成其名譽受損，爰依民法第一百八十四條第
    一項前段、第一百九十五條第一項侵權行為之法律關係求為命被上訴人給付精神
    慰撫金九十萬元及加付法定遲延利息之判決。上訴人則以：伊因其所有之客貨兩
    用車及自用小客車常遭人毀損，遂於九十年一月二十八日上午六時許偕同妻子在
    停車處附近埋伏，不久即發現上訴人正在破壞其所有車號ＶＣ－七三○○號客貨
    兩用車之雨刷，被上訴人見狀即上前阻止，並由被上訴人之妻攝影存證後立即通
    知鄰長、里長及上訴人家屬到場，並向埤頂派出所報案。被上訴人係合法逮捕現
    行犯，且為正當防衛，並未不法侵害上訴人之名譽，且被上訴人並無傷害上訴人
    身體之意圖，亦無侵害其身體之情事，自不構成侵權行為等語，資為抗辯。
三、查上訴人主張被上訴人於九十年一月二十八日上午六時許，於高雄縣鳳山市○○
    路○段三七七巷環保公園旁，因懷疑伊正在破壞被上訴人車輛之雨刷，乃捉住伊
    之雙手在胸前交叉，將伊壓制在地上之事實，業據其提出高雄榮民總醫院診斷證
    明書 (見本院卷第七五頁)、本院九十年度上易字第一七六三號刑事確定判決  (
    見原審卷第三五頁) 為證，被上訴人對此亦不否認，復經本院調閱丙○○傷害案
    之全部刑事卷宗核閱屬實，自堪信為真實。被上訴人雖辯稱其抓住上訴人之手並
    將其壓制在地上係屬逮捕現行犯之合法行為，且係為防衛自己權利免遭不法侵害
    之正當防衛，應可阻卻違法云云，惟查：
  (一)按對於現時不法之侵害，為防衛自己或他人之權利所為之行為，不負損害賠償之
    責。但已逾越必要程度者，仍應負相當賠償之責，為民法第一百四十九條所明定
    ，足見正當防衛必須不過當，始為合法，如反擊行為已逾越必要程度之範圍者，
    仍應負相當之賠償責任。至正當防衛是否過當，則應視具體之客觀情事，及各當
    事人之主觀事由定之，不能僅憑侵害人一方受害情狀為斷，此觀最高法院六十四
　　年台上字第二四四二號判例意旨至為明瞭。
  (二)據證人即海光里第四十一鄰鄰長張秋海證稱：「當天早上約六點鐘，被告 (指被
    上訴人) 父親蔡正德過來叫我說他兒子的車子被破壞，弄壞車子的人捉到了，請
    我到現場處理，我到達現場時約六點零五分，看見被告將告訴人  (指上訴人)壓
    制在地上：：：被告一直壓制告訴人直到告訴人的女兒到現場，當時大概早上六
    點二十分」  (見高雄地方法院九十年度易字第一三二四號刑事卷宗第三一頁)，
    被上訴人於刑事法院亦供稱：「在告訴人  (指上訴人)的女兒到現場時我才把告
    訴人的手放開。告訴人的女兒到現場時，現場有里長、鄰長、我太太、告訴人的
    兒子、圍觀的群眾」  (同上刑事卷第七四頁)，足見被上訴人確有將上訴人壓制
    在地上十餘分鐘之行為。經查上訴人現年五十二歲  (三十八年八月二十三日生)
    ，身高一百四十六公分，體重五十四公斤，被上訴人現年三十二歲 (五十九年三
    月九日生)，身高一百八十公分，體重一百零六公斤  (見高雄地檢署九十年度偵
　　字第三一三七號偵查卷第六二頁) ，兩造之年齡、身材相差極為懸殊，即使被上
　　訴人係因目擊上訴人正在破壞其車輛之雨刷，為逮捕現行犯始將上訴人壓制在地
　　上，亦無必要於鄰長、里長及上訴人之兒子均已到達現場後，仍繼續為壓制上訴
　　人之行為，故被上訴人之防衛行為顯屬過當。且觀被上訴人之妻所攝之現場照片
　　，亦顯示被上訴人確有捉住上訴人之手在胸前交叉，並將其壓制在地上等情事(
　　見上開高雄地院刑事卷第二五、二六頁)，上訴人因此受有雙手瘀血、左肩鎖骨
　　脫位、胸骨壓挫傷等傷害，被上訴人上開傷害罪責業經刑事法院判決有罪確定在
　　案。本院斟酌被上訴人僅受有輕微之財產損害，竟將年齡、體力、身材均遠不如
　　伊之上訴人壓制在地上達十餘分鐘之久，致使上訴人受傷，足認上訴人之防衛行
　　為已屬過當，不能阻卻違法，仍應負損害賠償責任，被上訴人主張伊係正當防衛
　　，且無傷害上訴人身體之意圖，自非不法侵害云云，要無可採。
  (三)據上所述，被上訴人確有故意不法侵害上訴人身體之事實，至堪認定，且因其防
    衛行為顯屬過當，不能主張阻卻違法，仍應負損害賠償之責。
四、按因故意或過失不法侵害他人之權利者，負損害賠償之責；不法侵害他人之身體
    、健康、名譽、自由、信用、隱私、貞操，或不法侵害其他人格法益而情節重大
    者，被害人雖非財產上之損害，亦得請求賠償相當之金額，民法第一百八十四條
    第一項前段、第一百九十五條第一項分別定有明文。被上訴人有故意不法侵害上
    訴人身體之事實，已如前述，本院審酌上訴人為小學肄業、職業家管、目前無收
    入、無房產，被上訴人為高職畢業、擺攤販為業、月入約三萬元左右、無房產、
    有二輛汽車，並衡量上訴人所受之傷害非重及被上訴人係親見上訴人正在破壞其
    車輛之雨刷，因逮捕現行犯並等待警員到場處理始有過當防衛等一切情狀，認為
    上訴人所得請求之非財產上損害以五萬元為適當，超過部分之請求，為無理由。
五、從而上訴人以其身體受不法侵害，本於侵權行為之法律關係，訴請被上訴人給付
　　慰撫金九十萬元及自起訴狀繕本送達翌日即九十年八月十五日起至清償日止，按
　　年息百分之五計算之法定遲延利息，於五萬元本息範圍內，應予准許，超過部分
　　，即嫌無據，應予駁回。上訴人在第一審僅主張其名譽受損害，惟按所謂名譽受
　　損害，必須依社會觀念，足認其人之聲譽已遭貶損者，始足當之，本件上訴人既
　　有毀損之行為，則其聲譽並不因被上訴人之公然將其壓制在地上而有所貶損，原
　　審因而駁回其請求，委無不合。惟上訴人在本院既為訴之追加，併主張其身體受
　　侵害，核其性質，係屬原告起訴主張數個訴訟標的，以單一之聲明達其數請求之
　　同一目的之重疊 (競合) 合併，關於上訴人主張其名譽被侵害部分，既屬無理由
    ，自應併予駁回。從而本件上訴，為一部分有理由，原審為上訴人全部敗訴之判
　　決，雖無不當，但上訴人在本院既追加新訴，且新訴為部分有理由，則應由本院
　　廢棄原判決，並改判如主文所示。至上訴人假執行之聲請，因本件訴訟標的之金
　　額未逾一百五十萬元，一經本院判決，即告確定，無宣告假執行之必要，併予
　　明。
六、結論：本件上訴為一部分有理由，一部分無理由，依民事訴訟法第四百四十九條
    第一項、第四百五十條、第七十九條但書，判決如主文。
中　　　華　　　民　　　國　　九十一　　年　　　七　　　月　　二十四　　日
　　　　　　　　　　　　　　　　　　　臺灣高等法院高雄分院民事第五庭
~B1審判長法官　蔡明宛
~B2法　　　官　黃科瑜
~B3法　　　官　周慶光
右為正本係照原本作成。
不得上訴。
中　　　華　　　民　　　國　　九十一　　年　　　七　　　月　　二十五　　日
~B法院書記官　郭蘭蕙
                                                                      Ａ
